【裁判字號】    98,易,402
【裁判日期】    980225
【裁判案由】    重利
【裁判全文】
臺灣臺中地方法院刑事判決          98年度易字第402號
公  訴  人  臺灣臺中地方法院檢察署檢察官
被      告  甲○○
                    國民
上列被告因重利案件，經檢察官提起公訴（97年度偵字第25597
號），本院依法獨任進行審判程序判決如下：
    主  文
甲○○乘他人急迫貸以金錢，而取得與原本顯不相當之重利，處
有期徒刑月，如易科罰金，以新臺幣壹仟元折算壹日。
    事  實
一、甲○○基於意圖為自己不法所有而收取重利之接續犯意，先
    後為下列犯行：
 (一)、於民國（下同）96年5月間某日，在其位於臺中縣太平市○
     ○路○段100巷18弄11號之住處隔壁，趁乙○○亟需金錢而
     急迫之際，遂借款新臺幣（下同）10萬元，約定借期為3個
     月，以1個月為1期，每期利息為5000元。並於當日，預扣
     全部利息1萬5000元，僅給付乙○○8萬5000元，甲○○因
     而取得與原本顯不相當之重利。且由乙○○提供由翁靜愉
     簽發，乙○○背書之附表所示編號1支票予甲○○以為擔保
     ，其即以此方式，而收取與原本顯不相當之重利。
 (二)、於96年6月間某日，在其位於臺中縣太平市○○路○段100巷
     18弄11號之住處隔壁，再次趁乙○○亟需金錢而急迫之際
     ，遂借款11萬6500元，約定借期為3個月，以1個月為1期，
     每期利息則以本金12萬元計算為6000元。並於當日，預扣
     全部利息1萬8000元，僅給付乙○○9萬8500元，甲○○因
     而取得與原本顯不相當之重利。復由乙○○提供由翁靜愉
     簽發，乙○○背書之附表所示編號2支票予甲○○以為擔保
     ，其即以此方式，而收取與原本顯不相當之重利。厥後因
     乙○○提供上揭支票2紙均遭退票，甲○○乃於96年9月間
     某日，要求乙○○就前揭借款22萬元，所應給付之利息調
     整為每月2萬2000元，並要求乙○○另行簽發如附表附表編
     號3、4之本票2紙（金額共20萬元）予甲○○以為擔保。乙
     ○○因而給付利息達26萬4000元。甲○○復自97年2月25日
     起，以其自己、其胞妹及友人之名義參加由乙○○擔任會
     首之互助會（每會1萬元，採內標制，會首連同會員共13會
     ，97年2月25日起會。），共3會。然甲○○拒不給付會錢
     ，要求乙○○自行代墊會錢8萬8000元，並充作前開借款22
     萬元之利息。因而使乙○○就前開22萬元之借款，總共支
     付之利息高達35萬2000元（未含本金）。
二、案經乙○○訴由臺中市警察局移請臺灣臺中地方法院檢察署
    檢察官偵查起訴。
    理  由
一、按除簡式審判程序、簡易程序及刑事訴訟法第三百七十六條
    第一款、第二款所列之罪之案件外，第一審應行合議審判，
    刑事訴訟法第二百八十四條之一修正條文定有明文。本件被
    告所犯係屬刑事訴訟法第三百七十六條第一款所列之最重本
    刑為三年以下有期徒刑、拘役或專科罰金之罪，依法獨任進
    行審理程序，合先敘明。
二、訊據被告甲○○對於上揭事實坦承不諱，核與告訴人乙○○
    所指訴之情節相符，並有附表所示之支票2紙及本票2紙在卷
    足資佐證，足認被告甲○○自白，核與事實相符，堪予採信
    ，事證至臻明確，被告甲○○犯行洵堪認定。
三、核被告甲○○所為，係犯刑法第344條之重利罪。按95年7月
    1日起，刑法已刪除連續犯之規定，而修正刑法刪除第56條
    連續犯之理由四載明：「至連續犯之規定廢除後，對於部分
    習慣犯，例如竊盜、吸毒等犯罪，是否會因適用數罪併罰而
    使刑罰過重產生不合理之現象一節，在實務運用上應可參考
    德、日等國之經驗，委由學界及實務以補充解釋之方式，發
    展接續犯之概念，對於合乎『接續犯』或『包括的一罪』之
    情形，認為構成單一之犯罪，以限縮數罪併罰之範圍，用以
    解決上述問題。」本件前揭被告所犯之刑法第344 條之重利
    罪，若將被告先後2次對被害人等之重利行為分論併罰，恐
    有過度評價，違反罪責相當原則，且事實上亦無從計算正確
    次數，進而予以數罪併罰之可能。而按數行為於同時同地或
    密切接近之時地實施，侵害同一之法益，各行為之獨立性極
    為薄弱，依一般社會健全觀念，在時間差距上，難以強行分
    開，在刑法評價上，以視為數個舉動之接續施行，合為包括
    之一行為予以評價，較為合理，則屬接續犯，而為包括之一
    罪，此亦有最高法院86年度臺上字第3295號判例意旨可參。
    本件被告自96年5月間某日起至同年6月間某日止，對於告訴
    人收取重利之行為，次數難以明確計算，僅能依據扣案跡證
    大致認定，可知其時間緊接。且被告對告訴人之重利行為之
    地點，均在台中市區內，顯見被告此部分之行為非但係於密
    切接近之時地實施而侵害同一之法益，於主觀上亦應僅有單
    一犯意，揆諸前開說明，依一般社會健全觀念，在時間差距
    上，難以強行分開，在刑法評價上，以視為數各舉動之接續
    施行，合為包括之一行為予以評價，較為合理。則本件被告
    前揭先後2次貸款予告訴人以收取顯不相當利息之重利，時
    間密接且重疊、延續，侵害同一法益，應認係出於單一收取
    重利犯意之接續行為，僅論以一罪。公訴意旨認被告所犯上
    開2犯行，犯意各別，犯罪構成要件不同，應予分論併罰，
    容有誤會，併予敘明。審酌被告甲○○趁告訴人乙○○急需
    用錢之際，向告訴人收取重利，對告訴人影響甚大，及被告
    犯罪之動機、目的、手段、品行尚佳，並無不良前科，此有
    台灣台中地方法院檢察署刑案資料查註紀錄表一份在卷可按
    、所生危害及犯罪後坦認罪愆，頗具悔意，然犯罪後迄今仍
    未與告訴人乙○○達成民事和解，取得諒解等一切情狀，量
    處如主文所示之刑，並諭知易科罰金之折算標準，以資懲儆
    。附表所示之支票2紙及本票2紙雖為被告李春成因犯罪所得
    之物，且屬被告所有，惟其內尚有被告合法應得之本金及利
    息包含在內，爰不依法併予宣告沒收之。被告所犯前開之重
    利罪，犯罪時間在96年4月24日減刑基準日之後，經核並無
    中華民國九十六年罪犯減刑條例減刑規定之適用，附此敘明
    。
據上論斷，應依刑事訴訟法第二百九十九條第一項前段、第二百
八十四條之一、刑法第三百四十四條、第四十一條第一項前段、
刑法施行法第一條之一第一項、第二項前段，判決如主文。
中    華    民    國    98    年    2     月    25    日
                            刑事第四庭法  官  洪俊誠
以上正本證明與原本無異。
如不服本判決，應於判決收受送達後10日內向本院提出上訴狀，
上訴於臺灣高等法院臺中分院（並應敘述具體上訴理由及檢附繕
本）。上訴書狀如未敘述上訴理由，應於上訴期間屆滿後20日內
補提上訴理由書於本院（均須按他造當事人之人數附具繕本）「
切勿逕送上級法院」。
                                      書記官  蕭榮峰
中    華    民    國    98    年    2     月    25    日
附錄論罪科刑實體法條文：
刑法第344條（重利罪）：
乘他人急迫、輕率或無經驗貸以金錢或其他物品，而取得與原本
顯不相當之重利者，處1年以下有期徒刑、拘役或科或併科1千元
以下罰金。
（罰金部份業經刑法施行法第一條之一第二項前段提高30倍為新
台幣3萬元）
刑法施行法第一之一條（95年06月14日修正）：
中華民國九十四年一月七日刑法修正施行後，刑法分則編所定罰
金之貨幣單位為新臺幣。
九十四年一月七日刑法修正時，刑法分則編未修正之條文定有罰
金者，自九十四年一月七日刑法修正施行後，就其所定數額提高
為三十倍。但七十二年六月二十六日至九十四年一月七日新增或
修正之條文，就其所定數額提高為三倍。
附表：
┌──┬──┬───┬─────┬──────┬───────┬───────────┐
│編號│種類│發票人│票      號│ 到  期  日 │金額（新臺幣）│付款之金融機構或付款人│
├──┼──┼───┼─────┼──────┼───────┼───────────┤
│ 1  │支票│翁靜愉│AD0000000 │96年8月16日 │        10萬元│復華商業銀行鹿港分行  │
├──┼──┼───┼─────┼──────┼───────┼───────────┤
│ 2  │支票│翁靜愉│AD0000000 │96年9月15日 │    11萬6500元│復華商業銀行鹿港分行  │
├──┼──┼───┼─────┼──────┼───────┼───────────┤
│ 3  │本票│乙○○│CH567537  │未載        │        10萬元│乙○○                │
├──┼──┼───┼─────┼──────┼───────┼───────────┤
│ 4  │本票│乙○○│CH567538  │未載        │        10萬元│乙○○                │
└──┴──┴───┴─────┴──────┴───────┴───────────┘


司法院資訊處製作；財團法人民間司法改革基金會備份。
